【裁判字號】    95,交上訴,31
【裁判日期】    950721
【裁判案由】    公共危險等
【裁判全文】
臺灣高等法院刑事判決                95年度交上訴字第31號
上  訴  人  臺灣士林地方法院檢察署檢察官
上  訴  人
即  被  告  乙○○
上列上訴人因被告公共危險等案件，不服臺灣士林地方法院94年
度交訴字第51號，中華民國95年2月24日第一審判決（起訴案號
：臺灣士林地方法院檢察署94年度偵緝字第239號），提起上訴
，本院判決如下：
    主  文
上訴駁回。
    事  實
乙○○於民國93年7、8月間，以在臺北市陽明山竹子湖地區擺攤
，販賣水果為業，並駕駛車牌號碼9H-3106號自用小貨車運送水
果，而以駕駛為附隨業務之人。93年8月1日下午5時45分左右，
乙○○收攤，駕駛上開自小客貨車下山，沿臺北市北投區○○○
路由北往南方向行駛，途經竹子湖路北往南方向第92號電燈桿前
，適遇同向甲○○騎乘車牌號碼FCW-938號重型機車行駛在前方
，乙○○欲由甲○○左側超車，本應注意駕駛人超越前車時，應
注意於前車左側保持半公尺以上之間隔超過，而依當時情形，天
氣晴朗、日間自然光線、視距良好，並無不能注意之情事，竟疏
於注意，未保持半公尺之間隔，即貿然由甲○○左側貼近甲○○
機車而超車，致其所駕自小貨車右側車身不慎與甲○○所騎乘之
重型機車左把手輕微擦撞，甲○○重心不穩向左傾，頭部安全帽
繼而與上開自小貨車車身輕微擦撞，因而倒地受有左側近端腓骨
撕裂性骨折合併側韌帶受損之傷害。乙○○未發現已經撞及甲○
○（此部分因而不構成肇事逃逸，詳後述），仍繼續前行離開現
場，適有在甲○○後方分別騎乘車號XNG-937號、XTD-383號機車
而路過該處之機車騎士楊雅羚、李坤璋，目睹甲○○倒地受傷立
即停車。楊雅羚旋騎車向前追尋上開自小貨車，李坤璋則留於現
場照護甲○○，並報警處理。楊雅羚追上小貨車後，因該車突然
迴車上山，無法叫住，乃記下車號，提供警方循線查獲。
    理  由
一、訊據上訴人即被告乙○○坦承有於上揭時、地駕車行經案發
    地點之事實，然否認有撞傷告訴人甲○○之犯行，辯稱：其
    若連撞告訴人3次，告訴人應會被撞到山溝，就算兩車擦撞
    ，也是告訴人自後追撞其車云云。經查：
 (一).被告於93年7、8月間，每日均在陽明山竹子湖地區附近開車
    擺攤，販賣水果，其主要業務為水果之運送、買賣，為完成
    上開業務，則需每日經常性駕駛其所有上開自小貨車，且其
    於本件案發時間，駕駛上開自小客貨車於竹子湖山上擺攤販
    賣水果收攤將水果運送下山，沿臺北市北投區○○○路由北
    往南方向行駛，途經竹子湖路北往南方向第92號電燈桿前等
    情，為被告供承在卷。
 (二).證人楊雅羚於偵查及原審證稱：其當日與李坤璋分騎機車出
    遊，行經肇事路段時，其係騎在告訴人及李坤璋之後方不遠
    ，李坤璋則騎在告訴人後方，其之前方，突然其由後照鏡發
    現有一台藍色之貨車速度很快，好像一直想要超車，結果就
    從其左後方超車，因為貨車開的很快，且沒有按喇叭警示，
    所以其特別注意該車，結果該車又很快往前，沒按喇叭，以
    距離其前方李坤璋機車左側僅約10公分相當貼近之間隔，在
    快要撞到李坤璋之機車之情形下，再度超越李坤璋之機車，
    超過李坤璋車後，其沒有看到發生什麼事，但之後李坤璋就
    停下來，並告訴其那臺藍色貨車撞到告訴人機車，其馬上抬
    頭看那臺車還沒有過前方的彎道，自那時起該車就沒有離開
    其視線，其馬上騎車向前追，追到前方數百公尺處，見藍色
    小貨車迴轉，往上山方向回去，其又往回追到案發地點，記
    下車號才停下來等語（見偵查卷第49頁、偵緝卷第28頁、原
    審卷第43至45頁）。經核與證人李坤璋於原審證述：其當天
    騎機車於案發路段，係騎在告訴人機車後方，於案發地點前
    方約100公尺，突然看到有一輛貨車由其左側超車，輕微擦
    到手臂，其嚇了一跳，貨車繼續往前開，其想找貨車駕駛理
    論，沒想到該貨車又擦撞到前方告訴人騎乘機車的左手把，
    前面那個機車騎士重心不穩，就摔車，其上前停下來，後方
    的楊雅羚也停下，其見到該貨車往前要左彎跑掉，馬上叫楊
    雅羚上去追，楊雅羚也有看見那車，所以知道要追哪輛車等
    語相符（原審卷第70至72頁）。參以證人楊雅羚與證人李坤
    璋係碰巧經過案發地點之人，兩人與告訴人並無任何關係，
    益徵所言客觀可信。又證人楊雅羚於被告肇事前，即已注意
    被告所駕藍色小貨車，在發現告訴人機車倒地後，肇事小貨
    車未離證人楊雅羚之視線範圍，證人楊雅羚乃緊接向前追尋
    ，並記下車號，是其應無誤認肇事車輛之可能。而其所記下
    之車號、車型，經員警查證車籍資料確實與其所見相符，車
    輛所有人之被告亦自承當天案發時間確實有開車經過該路段
    ，足見證人楊雅羚當天所追躡之之肇事車輛，確實係被告所
    駕駛，被告應為本件肇事人無疑。
 (三).證人即告訴人於原審證稱：當天其於案發下坡路段車速很慢
    ，突然有一輛藍色小貨車由其左後方往路邊靠，因為前方有
    一個大左轉彎，藍色小貨車想過彎，所以車子先往外側偏，
    開的很快，先擦撞其機車左側把手，其機車就搖晃，其想扶
    正，但瞬間其感覺安全帽也擦撞到貨車，車子就向左傾倒下
    ，倒地之後就看到小貨車左轉彎開走了等語（見原審卷第39
    頁），經核與證人李坤璋所證情節相符。可見被告行經案發
    路段，確實有自告訴人機車左側未保持半公尺以上間隔貼近
    告訴人機車而超車，且超車之際，其所駕小貨車右側車身撞
    擊告訴人所駕機車把手，致告訴人重心不穩而倒地，是被告
    超車時，有未保持半公尺安全間隔之過失。且由證人楊雅羚
    、李坤璋所述可知，被告早在撞及告訴人之前，即已未保持
    安全間隔，超越證人楊雅羚、李坤璋之機車，其當日駕駛行
    為明顯有過失。臺北市車輛行車事故鑑定委員會，亦認被告
    有超車時未保持行車安全間距之過失，有該會所出具之鑑定
    意見書在卷足稽（見偵緝卷第45至46頁），足認被告於
    本件肇事有所過失。
 (四).告訴人因本件事故受有膝蓋左側近端腓骨撕裂性骨折合併側
    韌帶受損之傷害，除據告訴人指訴在卷，並有行政院國軍退
    除役官兵輔導委員會臺北榮民總醫院診斷證明書（見偵查卷
    第23頁）、國防大學國防醫學院三軍總醫院附設民眾診療服
    務處診斷證明書（見偵查卷第7頁）附卷可參。告訴人所受
    之傷，係因被告超車不慎撞及告訴人，致告訴人膝蓋著地所
    致，則被告過失行為與被告訴人之傷害，有相當因果關係，
    亦可認定。
 (五).綜上事證明確，被告所辯要屬卸責之詞，不足採信，其犯行
    堪以認定。
二、按刑法上所謂業務，係指個人基於其社會地位繼續反覆所執
    行之事務，包括主要業務及其附隨之準備工作與輔助事務在
    內。此項附隨之事務，雖並非漫無限制，惟只須與其主要業
    務有直接、密切之關係者，即可包含在業務概念中，而認其
    屬業務之範圍（參照最高法院89年臺上字第8075號判例）。
    被告於案發時既以開車擺攤，販賣水果為業，其主要業務為
    水果之運送、買賣，為完成上開業務，則需每日經常性駕駛
    其所有上開自小貨車作為達成主要業務之直接密切手段，則
    被告駕駛該上開自小貨車，自屬執行主要業務之附隨業務（
    參照最高法院75年臺上字第8075號判例）。又汽車駕駛人超
    車時，應顯示左方向燈，並於前車左側保持半公尺以上之間
    隔超過，交通安全規則第101條第5款定有明文，被告駕駛自
    小貨車由告訴人機車左側超車時，本應注意保持半公尺安全
    間隔，客觀上又無任何不能注意，竟未注意以貼近告訴人機
    車左側車身超越，以致不慎撞及告訴人機車把手，造成告訴
    人騎乘機車重心不穩摔倒受傷，自有違前揭交通安全規則之
    規定而有過失。是核被告所為，係犯刑法第284條第2項前段
    之業務過失傷害罪（檢察官原起訴被告犯刑法第284條第1項
    前段之普通過失傷害罪，惟第一審蒞庭檢察官業於原審論告
    時更正起訴法條為業務過失傷害罪，原審贅為變更起訴法條
    ，附此敘明）。
三、原審審酌被告之前科、任意貿然超車致擦撞告訴人機車之過
    失程度，告訴人所受傷害非輕之犯罪結果，被告犯後一再矯
    飾之態度，未與告訴人達成和解，暨被告之生活狀況、智識
    程度等一切情狀，量處有期徒刑3月，並諭知易科罰金之折
    算標準，其認事用法及量刑均稱妥適。又修正前刑法第41條
    第1項前段規定：「犯最重本刑為5年以下有期徒刑以下之刑
    之罪，而受6個月以下有期徒刑或拘役之宣告，因身體、教
    育、職業、家庭之關係或其他正當事由，執行顯有困難者，
    得以1元以上3元以下折算一日，易科罰金。」而被告行為時
    之易科罰金折算標準，修正前罰金罰鍰提高標準條例第2條
    前段（現已刪除）規定，就其原定數額提高為100倍折算1日
    ，則本件被告行為時之易科罰金折算標準，應以銀元300 元
    折算1日，經折算為新臺幣後，應以新臺幣900元折算為1日
    。惟95年7月1日修正施行之刑法第41條第1項前段則規定：
    「犯最重本刑為五年以下有期徒刑以下之刑之罪，而受六個
    月以下有期徒刑或拘役之宣告者，得以新臺幣一千元、二千
    元或三千元折算一日，易科罰金。」，比較修正前後之易科
    罰金折算標準，以修正前之規定，有利於被告，依刑法第2
    條第1項前段，適用修正前刑法第41條第1項前段規定，定其
    折算標準。原判決雖未就上開新舊法為比較適用，然上訴本
    院後，經比較新舊法，行為後之法律並非較有利於行為人，
    仍應適用行為時法，則原判決適用行為時法即無不當，自不
    構成撤銷之事由，附此敘明。被告上訴，否認有業務過失傷
    害犯行，為無理由，應予駁回。
四、起訴及上訴意旨另以：被告明知駕車不慎超車撞及告訴人之
    機車，致告訴人倒地受傷之後，竟然未立即停車查看，反而
    加速逃離現場，認被告尚涉犯刑法第185條之4之肇事逃逸罪
    嫌。
 (一).訊據被告堅詞否認有何肇事逃逸犯行，辯稱：其根本沒有撞
    到告訴人，自無所謂肇事逃逸等語。檢察官認被告涉犯此部
    分犯行，無非係以告訴人、證人楊雅羚、李坤璋所證被告有
    撞及告訴人機車，及駕駛人於高速駕駛過程中，車身有碰撞
    ，應無不知之理，暨被告係超越告訴人之機車，應知其未保
    持安全距離，有碰撞自應知悉，為其論據。
 (二).按刑法第185條之4之肇事逃逸罪，其行為人逃逸之目的係在
    規避肇事責任，是行為人應對其有肇事之事實有所認識，始
    構成該罪。依告訴人及證人李坤璋所述可知，本件被告之自
    小貨車係輕微擦撞到告訴人機車之左把手，而被告小貨車車
    身之撞擊點，乃係在距離駕駛座較遠之右側車身，此等撞擊
    力道、撞擊點，衡諸常情，駕駛人確實稍有疏忽即有可能忽
    略不知。再由告訴人上開所證，其受撞擊後，還想扶正車身
    ，最後終於重心不穩方才倒地，是告訴人受撞後並沒有瞬間
    倒地，當地適為彎路，肇事之車輛駕駛人被告於車上，由後
    照鏡自有未能及時發現之可能性。
 (三).依證人楊雅羚所證，肇事後被告雖向前行，然僅約數百公尺
    ，隨即迴車再往上山方向行駛，且再度經過肇事現場，其間
    證人楊雅羚只是在後方追躡，並未呼叫被告停車或攔停被告
    。衡諸常情，倘被告知道自己已經肇事，應不可能再掉頭返
    回肇事現場，讓人發現之理。
 (四).綜上所述，檢察官所舉證據，既不足以證明被告確實有肇事
    逃逸之主觀犯意，復無其他積極證據證明被告有肇事逃逸之
    犯行，原審以不能證明被告犯罪，為無罪之諭知，洵無不當
    。檢察官之上訴，亦無理由，應予駁回。
據上論斷，應依刑事訴訟法第368條，判決如主文。
本案經檢察官柯麗鈴到庭執行職務
中    華    民    國    95    年    7     月    21    日
                  刑事第十三庭  審判長法  官  曾德水
                                      法  官  杜惠錦
                                      法  官  廖紋妤
以上正本證明與原本無異。
肇事逃逸部分，如不服本判決，應於收受送達後十日內向本院提
出上訴書狀，其未敘述上訴之理由者並得於提起上訴後十日內向
本院補提理由書（均須按他造當事人之人數附繕本）。
業務過失傷害部分，不得上訴。
                                      書記官  王增華
中    華    民    國    95    年    7     月    21    日
附錄：本案論罪科刑法條全文
中華民國刑法第284條第2項
從事業務之人，因業務上之過失傷害人者，處1年以下有期徒刑
 、拘役或1千元以下罰金，致重傷者，處3年以下有期徒刑、拘
 役或2千元以下罰金。


司法院資訊處製作；財團法人民間司法改革基金會備份。
